臺灣高等法院高雄分院民事判決　九十二年度上易字第三五四號
　　上　訴　人　甲○○
　　訴訟代理人　陳聰敏律師
　　被上 訴 人　乙○○
　　　　　　　　丙○○
　　訴訟代理人　顏福松律師
當事人間請求損害賠償等事件，上訴人對於民國九十二年十月三十一日臺灣高雄地方
法院九十一年度訴字第一五六二號第一審判決提起上訴，本院於九十三年十月二十六
日言詞辯論終結，判決如下：
    主      文
上訴駁回。
第二審訴訟費用由上訴人負擔。
    事實及理由
一、上訴人主張：被上訴人乙○○為張銀英之配偶，被上訴人丙○○為被上訴人乙○
    ○與張銀英之子，三人共同由張銀英為出名會首，於民國八十八年一月間、八十
    九年十月間，共同邀上訴人參與其所召集之二家族合會。其中八十八年一月間所
    召集之合會，會員四十五人，自八十八年一月二十日起會，至九十一年三月二十
    六日會期結束，採內標制，會款為每期繳納新臺幣（下同）一萬元，於每月二十
    日開標（以下簡稱二十日會）。八十九年十月六日所召集之合會，會員三十人，
    自八十九年十月六日起會，至九十三年三月六日會期結束，採內標制，會款為一
    萬元，於每月六日開標（以下簡稱六日會）。上訴人參加二十日會二會、參加六
    日會三會，於合會進行期間，二十日會已繳納八十二萬元、六日會已繳納四十五
    萬元，共已繳納會款一百二十八萬元，均尚未得標。詎被上訴人乙○○於九十年
    十二月二十七日突然宣佈止會，使上訴人受有上開金額之損害。嗣張銀英雖曾清
    償部分金額，惟仍積欠一百一十六萬九千六百元，遲不賠償。另上開二十日會僅
    剩四會，竟仍有活會十八會，遭被上訴人等人冒標十四會；而六日會剩十五會，
    竟仍有二十三會，係遭被上訴人等人冒標八會。此外，被上訴人二人藏匿張銀英
    ，且在合會繼續期間曾有參與開標及收取合會金，與張銀英共同詐欺之行為。為
    此，基於民法第一百八十四條、第一百八十五條共同侵權行為及民法第七百零九
    條之九第一項債務不履行之法律關係，聲明請求被上訴人共同給付上開金額及自
    九十一年三月十五日起至清償日止，按週年利率百分之五計算之利息等語。原審
    判決上訴人敗訴，上訴人提起上訴，其上訴聲明：(1)原判決廢棄。(2)被上訴人等
    應連帶給付上訴人一百十六萬九千六百元，及自九十一年三月十五日起至清償日
    止，按年利率百分之五計算之利息。
二、被上訴人則以：被上訴人未與張銀英共同招攬合會，亦未參與召會、開標、收款
    等工作，更未藏匿張銀英，被上訴人乙○○因張銀英不知去向，不堪活會會員一
    再逼迫，不得已才向死會會員請求會款，並逐漸查明會員名單，但遭死會會員拒
    絕後，即不再向死會會員收取，對於合會事宜並不瞭解等語，資為抗辯。其於本
    院答辯聲明：上訴駁回。
三、上訴人主張被上訴人應負損害賠償責任之事實，業據上訴人提出會員名單二紙、
    被上訴人整理之清單一份為證，被上訴人對於上揭文書之真正並不爭執，惟仍以
    前揭情詞置辯。是本件之爭點在於：被上訴人二人是否有參與張銀英詐欺之行為
    ？被上訴人是否與張銀英均為系爭合會之會首？
四、經查：
  (一)上訴人主張，系爭合會係由被上訴人家族即被上訴人與張銀英共同或分工召集、
    開標、收取會款、催收會款、轉帳等實際運作之客觀事實，而各會員之主觀認識
    亦認定係馮家家族之合會，乃典型之會首有數人之合會云云，為被上訴人所否認
    。上訴人固聲請訊問證人即系爭合會會員陳凌蘭、黃寶旭、陳玉花、蔡貴葉、龔
    倍珍、李秀慧、蔡金珠、李柳靜，均一致證稱被上訴人亦有招攬會員，開標時，
    張銀英與被上訴人都在現場，被上訴人會幫忙開標整理會單，如有人繳款，會代
    為收取等語，惟亦為被上訴人所否認。上開證人與上訴人同為系爭合會之會員，
    立場與被上訴人對立，難免因圖擴大追償範圍，而為誇大不實之詞，尚難遽爾採
    信。且系爭合會之會單所記載之會首既為張銀英，則系爭合會即為張銀英與會員
    間之契約，被上訴人縱有與張銀英共同或分工召集、投標、收取會款、催收會款
    、轉帳等實際運作之客觀事實，則或出於幫忙，或出於代理，尚難推論其即有擔
    任會首之意思，而各會員之主觀縱認被上訴人有從事會首之客觀事實，惟被上訴
    人與會員既無成立合會契約之意思表示合致，自不得認兩造間有合會契約存在，
    上開證人所述，縱有上開事實，至多證明被上訴人有代張銀英為招攬會員、代為
    開標、代收會款，並不足以認定被上訴人即有擔任會首並參與張銀英冒標等詐欺
    行為，上訴人此部分之主張自不足採。
  (二)上訴人又主張，被上訴人於張銀英不知去向後，尚能擬出會員欠款名單，足徵被
    上訴人有參與系爭合會之會務，且上訴人絕非對被上訴人濫行興訟，蓋乙○○與
    張銀英夫妻除丙○○一子外，另有馮育銘、馮志暉、馮育琨三子，此三子皆有優
    渥之資產與收入，若上訴人刻意濫訴，豈有捨此三人之理云云，並提出被上訴人
    乙○○所擬清單一份為證（原審卷第三六頁）。惟亦為被上訴人乙○○所否認，
    並抗辯：系爭合會止會後，活會會員一再逼伊代張銀英向死會會員收取會款，伊
    在逐一清查後，才查明擬出清單等語。是此部分亦無從由被上訴人乙○○能夠擬
    出清單，即推知被上訴人乙○○擔任會首瞭解會務，甚而參與張銀英冒標等詐欺
    之行為，上訴人對於被上訴人參與張銀英詐欺行為之態樣與具體事實，無法確切
    說明，更無直接之證據，自非可採。
  (三)上訴人再主張，於八十九年九十年間，會員陳玉花、蔡貴葉等人因發覺乙○○、
    張銀英將標金以多報少或有冒標跡象，故均至現場標會，但均標不到，嗣被上訴
    人竟向他人表示係蔡貴葉等人標得；又於九十年下半年，開標進行中如有現場之
    人標得，在現場之被上訴人即拿電話給張銀英，表示有人電話投標，在現場之會
    員永遠標不到云云。然為被上訴人所否認，上訴人上開所述被上訴人如何將標金
    以多報少，又係何時非會員蔡貴葉等人得標，而向何人表示係其得標，或電話投
    標之情是否虛偽各節，均未能具體就該侵權行為之態樣明確說明及舉證，尚無可
    採。
  (四)上訴人另主張證人陳博揚並非系爭合會之會員，其於原審證述從未見被上訴人二
    人有代為收取會款等語不實；又被上訴人乙○○並非每天均在夜市擺攤推拿，而
    未參與互助會云云。惟按民事訴訟如係由原告主張權利者，應先由原告負舉證之
    責，若原告先不能舉證，以證實自己主張之事實為真實，則被告就其抗辯事實即
    令不能舉證，或其所舉證據尚有疵累，亦應駁回原告之請求（最高法院十七年上
    字第九一七號判例足資參照），準此，上訴人所舉上開證據既無法證明被上訴人
    有擔任系爭合會之會首及侵權行為情事，被上訴人抗辯事由縱無法舉證或有疵累
    ，亦不得為被上訴人不利之認定。
  (五)至上訴人主張被上訴人因會首冒標、虛設會員名冊、利用人頭參加合會等共同詐
    欺之事實，經檢察官提起公訴云云，固提出起訴書為證（原審卷第一八四至一八
    六頁）。惟按按法院依民事訴訟法第二百十三條第一項之規定，認定事實，除別
    有規定外，不受他事件裁判認定事實之拘束（最高法院二十一年上字第一二二八
    號判例可供參照），是上開起訴書尚不得拘束本件民事訴訟。
五、綜上所述，上訴人之主張，應屬無據，從而上訴人本於侵權行為及債務不履行之
    法律關係，請求被上訴人連帶給付一百十六萬九千六百元，及自九十一年三月十
    五日起至清償日止，按週年利率百分之五計算之利息，為無理由，應予駁回。原
    審為上訴人敗訴之判決，並無不合。上訴意旨指摘原判決不當，求予廢棄改判，
    為無理由，應予駁回。又本件事證已臻明確，兩造其餘主張及攻擊防禦方法，核
    與判決結果並無影響，爰不一一審酌，併此敘明。
據上論結，本件上訴為無理由，依民事訴訟法第四百四十九條第一項、第七十八條，
判決如主文。
中　　　華　　　民　　　國　　九十三　　年　　　十　　　月　　二十九　　日
                                                民事第一庭
~B1審判長法　官　黃金石
~B2      法　官　吳登輝
~B3      法　官　魏式璧
正本係照原本作成。
不得上訴。
中　　　華　　　民　　　國　　九十三　　年　　　十　　　月　　二十九　　日
~B法院書記官　唐奇燕
